ACORDAO-COMPLETO-2435564

ACÓRDÃO 11853/2020 ATA 37/2020 - PRIMEIRA CÂMARA

VISTOS, relatados e discutidos estes autos de concessão de aposentadoria pela Superintendência Estadual da Funasa no Estado do Ceará (Funasa/CE) .
ACORDAM os ministros do Tribunal de Contas da União, reunidos em sessão da 1ª Câmara, diante das razões expostas pelo relator, em:
9.1. considerar legal o ato de aposentadoria da Sra. Maria Iva Lima de Almeida (10580352-04-2011-000148-9, peça 5) e determinar o seu registro;
9.2. considerar ilegal o ato de aposentadoria do Sr. Paulo Henrique Braga (10580352-04-2007-000034-7, peça 6) , recusando-lhe o registro, nos termos do § 1º do art. 260 do RI/TCU; 
9.3. dispensar a devolução dos valores indevidamente recebidos, presumidamente, de boa-fé pelo Sr. Paulo Henrique Braga, nos termos da Súmula 106 deste Tribunal; 
9.4. determinar à Superintendência Estadual da Funasa no Estado do Ceará que: 
9.4.1. no prazo de 15 (quinze) dias, cesse quaisquer pagamentos ao Sr. Paulo Henrique Braga decorrentes do ato considerado ilegal, comunicando ao TCU as providências adotadas, nos termos do art. 262, caput, do RI/TCU, e do art. 8º, caput, da Resolução TCU 206/2007, sob pena de responsabilidade solidária do responsável pela omissão;
9.4.2. cadastre novo ato de concessão de aposentadoria livre da irregularidade apontada, submetendo-o no prazo de 30 (trinta) dias à apreciação deste Tribunal, nos termos do art. 262, caput e § 2º, do RI/TCU, e do art. 19, § 3º, da Instrução Normativa TCU 78/2018;
9.4.3. exclua as rubricas judiciais alusivas ao percentual de 26,05% (URP) dos atuais proventos dos interessados, comunicando ao TCU, no prazo de 15 (quinze) dias, as providências adotadas, nos termos dos arts. 262, caput, do Regimento Interno do TCU e 8º, caput, da Resolução-TCU 206/2007;
9.4.2. dê ciência do inteiro teor desta deliberação aos interessados, alertando-os de que o efeito suspensivo proveniente da interposição de eventuais recursos perante o Tribunal não os exime da devolução dos valores percebidos indevidamente após a respectiva notificação, caso esses não sejam providos, devendo encaminhar os comprovantes dessa notificação a esta Corte no prazo de até 30 (trinta) dias;
9.5. encerrar o processo e arquivar os presentes autos.

Concessão de aposentadoria.

Primeira Câmara

Superintendência Estadual da Funasa no Estado do Ceará (Funasa/CE).

3. Interessados: Maria Iva Lima de Almeida (XXX.016.423-XX); Paulo Henrique Braga (XXX.425.623-XX).

13.1. Ministros presentes: Walton Alencar Rodrigues (Presidente), Benjamin Zymler, Bruno Dantas e Vital do Rêgo.
13.2. Ministros-Substitutos presentes: Augusto Sherman Cavalcanti e Weder de Oliveira (Relator).

WEDER DE OLIVEIRA

Em exame, 2 (dois) atos iniciais de concessão de aposentadoria emitidos pela Superintendência Estadual da Funasa no Estado do Ceará (Funasa/CE) .
Reproduzo, com ajustes de forma, a instrução elaborada pelo auditor da Secretaria de Fiscalização de Pessoal (Sefip) , (peça 8) , com a qual concordou o titular da unidade (peça 9) , bem como contou com a anuência do MP/TCU, representado pelo procurador Sérgio Ricardo Costa Caribé (peça 10) :
" (...) EXAME TÉCNICO
Da aposentadoria de Maria Iva Lima de Almeida
3.	Do exame do ato de Maria Iva Lima de Almeida não se constatou qualquer irregularidade que obste a legalidade do ato.
4.	Em análise à ficha financeira extraída do Siape (peça 2) , verificou-se a continuidade do pagamento de duas rubricas judiciais referentes ao percentual de 26,05% (URP) nos proventos da inativa, sem considerar, para fins de absorção, as novas estruturas remuneratórias implantadas após o provimento jurisdicional, em desacordo com o entendimento do TCU, delineado no Acórdão 2161/2005-TCU-Plenário, de relatoria do Ministro Walton Alencar Rodrigues.
Das parcelas judiciais referentes a planos econômicos 
5.	Ressalte-se que o TCU tem por indevido o pagamento dessas parcelas, mesmo que amparados por sentença judicial. Quanto a essa questão, é entendimento pacífico nesta Corte que os pagamentos dos percentuais relativos a planos econômicos, como no caso em análise, não se incorporam indefinidamente aos vencimentos, pois têm natureza de antecipação salarial, sendo devidos somente até a reposição das perdas salariais havidas até então, o que ocorre na primeira data-base seguinte àquela que serviu de referência ao julgado. Nesse sentido, são os seguintes arestos desta Corte: Acórdão 398/2004-TCU-Plenário - Relator Ministro Guilherme Palmeira; Decisão Plenária 138/2001 - Relator Ministro Walton Alencar Rodrigues; Acórdãos 1.910/2003 - Relator Ministro-Substituto Augusto Sherman e 2.169/2003 - Relator Ministro-Substituto Lincoln Magalhães da Rocha, ambos da 1ª Câmara; Decisões 117 e 118/2002, ambas da 2ª Câmara - Relator Ministro Adylson Motta; e Decisões 231, 280, 313 e 331/2002, da 1ª Câmara, todas de relatoria do Ministro Guilherme Palmeira, dentre inúmeros outros julgados do TCU.
6.	Assim, no que se refere ao pagamento de percentuais relativo a planos econômicos, a jurisprudência deste Tribunal, a exemplo do paradigmático Acórdão 2161/2005-TCU-Plenário, cristalizou-se no sentido de que: 1) o pagamento destacado de vantagem decorrente de plano econômico deferida por sentença judicial não deve extrapolar a data-base seguinte à que serviu de referência ao julgado; 2) vantagem decorrente de plano econômico não se incorpora à remuneração, a menos que orientação em sentido contrário esteja expressamente fixada na decisão judicial que a concedeu; 3) quando a sentença judicial determinar expressamente incorporação de vantagem decorrente de plano econômico à remuneração, tal parcela deve ser paga sob forma de vantagem pessoal nominalmente identificada (valores, e não percentuais) , sujeita exclusivamente aos reajustes gerais do funcionalismo e sem incidência do respectivo percentual sobre qualquer outra parcela.
7.	Nesse sentido, prospera a posição firmada por ocasião da prolação do Acórdão 1857/2003-TCU-Plenário, relatado pelo Ministro Adylson Motta, de que, 'excetuada a hipótese de a decisão judicial haver expressamente definido que a parcela concedida deva ser paga mesmo após o subsequente reajuste salarial, deve prevalecer a justa Súmula n. 322 do TST, cabendo a este Tribunal de Contas considerar ilegal o ato concessório, determinando a sustação dos pagamentos indevidos'. 
8.	A adoção de tal solução por parte do TCU constitui efetiva defesa da coisa julgada, pois estender o pagamento de parcelas antecipadas para além da data-base, sem expressa determinação judicial nesse sentido, seria extrapolar os limites do próprio julgado, consistindo em erro do gestor de pessoal na execução da ordem judicial. 
9.	No caso da interessada, apesar de as parcelas questionadas estarem sendo pagas em valores nominais, não se atendeu plenamente aos requisitos do Acórdão 2161/2005-TCU-Plenário, visto que não foram realizadas as devidas absorções por ocasião das reestruturações ocorridas em suas carreiras. 
10.	Confrontando-se o valor da remuneração bruta em dois momentos distintos, outubro/2009 e junho/2020 (peça 2) , constata-se que houve nesse período um aumento suficiente para absorver as parcelas judiciais decorrentes da URP.
11.	Como mencionado, essas parcelas têm natureza de antecipação de remuneração e as reestruturações posteriores da carreira da interessada implicaram reajustes superiores aos percentuais obtidos judicialmente.
12.	Assim, tendo em vista que as rubricas questionadas passaram a integrar os proventos da interessada após a sua aposentação (agosto/2004 - peça 3) , cabe proposta de legalidade do ato, mas sem prejuízo de se determinar à Superintendência Estadual da Funasa no Estado do Ceará que exclua as rubricas judiciais referentes à URP dos proventos da inativa, ambas nos valores de R$ 291,57.
Da aposentadoria de Paulo Henrique Braga
13.	Em análise à ficha financeira extraída do Siape (peça 2) , verificou-se a continuidade do pagamento de duas rubricas judiciais referentes ao percentual de 26,05% (URP) nos proventos do inativo, sem considerar, para fins de absorção, as novas estruturas remuneratórias implantadas após o provimento jurisdicional, em desacordo com o entendimento do TCU, delineado no Acórdão 2161/2005-TCU-Plenário, de relatoria do Ministro Walton Alencar Rodrigues.
14.	De conformidade com relatório extraído do Siape (peça 4) , uma dessas rubricas passou a integrar seus proventos em agosto/2004. Portanto, antes de sua aposentação, que vigeu a partir de 5/4/2005.	
15.	Em relação às rubricas judiciais referentes ao percentual de 26,05% (URP) , vale aqui o mesmo entendimento já exposto nos itens 5 a 11 desta instrução.
16.	Assim, fica patente a ilegalidade dos pagamentos atuais, ensejando a apreciação do ato pela ilegalidade, com determinação à Superintendência Estadual da Funasa no Estado do Ceará para excluir as rubricas judiciais referentes à URP dos proventos do inativo, nos valores de R$ 466,00 e R$ 288,42.
17.	Em razão do exposto, e tendo em vista as análises realizadas no ato inicial de concessão de aposentadoria de Maria Iva Lima de Almeida, esta Unidade Técnica considera que o ato em tela pode receber a chancela de legalidade e o registro por esta Egrégia Corte, sem prejuízo de se determinar à Superintendência Estadual da Funasa no Estado do Ceará que exclua as rubricas judiciais referentes à URP dos proventos da ex-servidora.
18.	Em relação à aposentadoria de Paulo Henrique Braga, tendo em vista que uma das rubricas de URP compôs irregularmente a base de seus proventos iniciais, cabe proposta de ilegalidade do ato, com determinação à Superintendência Estadual da Funasa no Estado do Ceará para excluir as rubricas judiciais referentes à URP dos proventos do interessado.
19.	Quanto aos valores indevidos já pagos, propõe-se dispensar a devolução, com fundamento no Enunciado 106 da Súmula da Jurisprudência do TCU.
20.	Por fim, vale destacar que os atos ingressaram no TCU há menos de cinco anos. Assim, não se fez necessária a instauração do contraditório, segundo o entendimento estabelecido no Acórdão 587/2011-TCU-Plenário, de relatoria do Ministro Valmir Campelo. Registre-se ainda que a análise deste processo levou em conta os dispositivos da Resolução TCU 315/2020, e que os referidos atos completarão cinco anos no TCU em 27/11/2020 e 21/10/2020.
PROPOSTA DE ENCAMINHAMENTO
21.	Ante o exposto, e com base nos arts. 71, inciso III, da Constituição Federal; 1º, inciso V, e 39, inciso II, da Lei 8.443/1992; 260, § 1º, do Regimento Interno do Tribunal de Contas da União, propõe-se:
	a) considerar LEGAL e conceder o registro do ato inicial de concessão de aposentadoria de Maria Iva Lima de Almeida (CPF: XXX.016.423-XX) ;
b) considerar ILEGAL e recusar o registro do ato inicial de concessão de aposentadoria de Paulo Henrique Braga (CPF: XXX.425.623-XX) ;
	c) dispensar a devolução dos valores indevidamente recebidos até a data da ciência do acórdão que vier a ser prolatado, com base no Enunciado 106 da Súmula da Jurisprudência do TCU;
d) determinar à Superintendência Estadual da Funasa no Estado do Ceará, com base nos arts. 45 da Lei 8.443/1992, e 4º, inciso I, da Resolução-TCU 315/2020, que:
d.1) exclua as rubricas judiciais alusivas ao percentual de 26,05% (URP) dos proventos dos interessados, comunicando ao TCU, no prazo de quinze dias, as providências adotadas, nos termos dos arts. 262, caput, do Regimento Interno do TCU e 8º, caput, da Resolução-TCU 206/2007;
d.2) cadastre novo ato de Paulo Henrique Braga, livre da irregularidade apontada, submetendo-o ao TCU no prazo de trinta dias, nos termos dos arts. 262, § 2º, do Regimento Interno do TCU e 19, § 3º, da Instrução Normativa-TCU 78/2018;
d.3) informe aos interessados o teor do acórdão que vier a ser prolatado, encaminhando ao TCU, no prazo de trinta dias, comprovante da data de ciência pelos interessados, nos termos do art. 4º, § 3º, da Resolução-TCU 170/2004, alertando-os de que o efeito suspensivo proveniente de eventual interposição de recurso junto ao TCU não os exime da devolução dos valores indevidamente percebidos após a notificação, em caso de não provimento desse recurso."
É o relatório.

não há.

Procurador Sérgio Ricardo Costa Caribé.

APOSENTADORIA. ATOS INICIAIS. PARCELAS JUDICIAIS NÃO ABSORVIDAS. PLANOS ECONÔMICOS. URP. ILEGALIDADE DE UM DOS ATOS. LEGALIDADE DE OUTRO COM DETERMINAÇÃO PARA CESSAR PAGAMENTO DA PARCELA IRREGULAR. ARQUIVAMENTO.

APOSENTADORIA (APOS)

Secretaria de Fiscalização de Pessoal (Sefip).

Trata-se de 2 (dois) atos iniciais de concessão de aposentadoria emitidos pela Superintendência Estadual da Funasa no Estado do Ceará (Funasa/CE) .
A Secretaria de Fiscalização de Pessoal (Sefip) propõe a legalidade da aposentadoria da Sra. Maria Iva Lima de Almeida (peça 5) . Todavia, ante a constatação no contracheque do pagamento "de duas rubricas judiciais referentes ao percentual de 26,05% (URP) nos proventos da inativa", ainda que tenha havido "nesse período um aumento suficiente para absorver as parcelas judiciais decorrentes da URP", propõe determinação para supressão dessas rubricas.
Com relação à aposentadoria do Sr. Paulo Henrique Braga (peça 6) , além do pagamento atual "de duas rubricas judiciais referentes ao percentual de 26,05% (URP) ", a Sefip identificou que uma dessas rubricas consta de seu ato inicial, propondo assim a ilegalidade e determinação para suspensão do pagamento das rubricas.
O Ministério Público de Contas anuiu à proposta da Sefip.
Acompanho as propostas uníssonas.
A Funasa/CE deve assegurar que os proventos dos interessados estejam sendo pagos de forma escorreita, com a devida absorção das rubricas judiciais atinente ao percentual de 26,05% (URP) .
Como bem frisou a Sefip, conforme o Acórdão 2161/2005-TCU-Plenário, as rubricas decorrentes de sentenças judiciais transitadas em julgado e as relativas a planos econômicos devem: (i) ser pagas em valores nominais, sujeitas exclusivamente aos reajustes gerais do funcionalismo; e (ii) ser absorvidas por aumentos decorrentes de restruturações posteriores de carreira, tendo em vista seu caráter antecipatório.
Destaco, também, jurisprudência selecionada deste Tribunal sobre rubrica derivada de sentença judicial:
"Enunciado: A vantagem assegurada por decisão judicial a servidor em atividade não integra automaticamente os proventos de inatividade ou de pensão, pois a implantação de novas estruturas remuneratórias deve levar à absorção das parcelas concedidas judicialmente." (Jurisprudência selecionada - Acórdão 1382/2015-TCU-Primeira Câmara) .
Nesse sentido, o ato da Sra. Maria Iva Lima de Almeida deve ser julgado legal porque não constam as referidas rubricas, diferentemente do ato do Sr. Paulo Henrique Braga, o qual deve ser julgado pela ilegalidade, uma vez que consta a parcela "4-2-0296-1 VPNI", no valor de R$ 288,42, com determinação à unidade jurisdicionada para que exclua as referidas rubricas judiciais atinentes ao percentual de 26,05% (URP) dos proventos dos interessados.
Considerando que o ato do Sr. Paulo Henrique Braga foi enviado a esta Corte de Contas há menos de 5 (cinco) anos, pode ser apreciado sem a necessidade de sua prévia oitiva do interessado, nos termos do Acórdão 587/2011-TCU-Plenário.
Diante do exposto, voto pela aprovação do acórdão que ora submeto à apreciação deste Colegiado.
TCU, Sala das Sessões Ministro Luciano Brandão Alves de Souza, em 20 de outubro de 2020.
Weder de Oliveira 
Relator